臺灣高等法院高雄分院刑事判決　　　　96年度交上易字第11號
上　訴　人　臺灣屏東地方法院檢察署檢察官
被　　　告　乙○○
上列上訴人因被告過失致死案件，不服臺灣屏東地方法院94年度
交訴字第126 號中華民國95年11月28日第一審判決（起訴案號：
臺灣屏東地方法院檢察署94年度偵字第4307號），提起上訴，本
院判決如下：
    主  文
原判決撤銷。
乙○○犯過失致人於死罪，處有期徒刑伍月，如易科罰金，以銀
元佰元即新臺幣玖佰元折算壹日。
    事  實
一、乙○○於民國（下同）93年9 月16日上午11時40分，騎乘腳
    踏車沿屏東縣佳冬鄉○○路由西往東行駛，行至同鄉○○路
    之紅綠燈號誌交岔路口，欲左轉佳和路。原應注意慢車在未
    劃設慢車道之道路，應靠右側路邊行駛，而依當時天氣晴朗
    ，日間自然光線，路面乾燥無缺陷，視距良好之情形，並無
    不能注意之情事，竟疏未注意，而貿然靠復興路左側行人穿
    越道（斑馬線）逆向行駛，欲穿越佳和路南向車道至該路北
    向車道後左轉往佳和路北向行駛。詎其行駛至佳和路南向車
    道內外側車道間分道線處，適有亦未注意車前狀況及汽車行
    近行人穿越道前應減速慢行規定之王文海，正騎乘車牌號碼
    PXM-623 號機車，以相當之速度（無證據證明超速）沿佳和
    路由北往南方向快速駛至該處，王文海見狀閃避不及，其機
    車前輪撞擊腳踏車腳踏板連結後輪之左側連桿處，二車分倒
    於該交岔路口處，乙○○、王文海均因而倒地受傷，王文海
    受有顱內出血、顱骨骨折、鼻骨骨折、身體多處挫傷、上消
    化道出血等嚴重傷害。王文海經送醫後，延至93年9 月18日
    6 時15分許，終因顱內出血、腦挫傷不治死亡。
二、案經甲○○訴由臺灣屏東地方法院檢察署檢察官偵查起訴。
    理  由
壹、程序方面
　　按被告以外之人於審判外之言詞或書面陳述，除法律有規定
  　者外，不得作為證據；又被告以外之人於審判外之陳述，雖
    不符刑事訴訟法第159 條之1 至第159 條之4 之規定，而經
    當事人於審判程序同意作為證據，法院審酌該言詞陳述或書
    面陳述作成時之情況，認為適當者，亦得為證據；另當事人
    、代理人或辯護人於法院調查證據時，知有第159 條第1 項
    不得為證據之情形，而未於言詞辯論終結前聲明異議者，視
    為有前項之同意，刑事訴訟法第159 條第1 項、第159 條之
    5 分別定有明文。本件檢察官、被告於本院準備程序時，就
    原審判決所引用各項證據（含傳聞證據、非傳聞證據及符合
    法定傳聞法則例外之證據）之證據能力均明示同意有證據能
    力（見本院卷第24頁），且於本院言詞辯論終結前，檢察官
    、被告對於卷附具有傳聞證據性質之證據，既均已知其情，
    均未聲明異議，本院認該具有傳聞證據性質之證據，並無任
    何違法取證之不適當情形，以之作為證據使用係屬適當，自
    得採為認定事實之證據。
貳、實體方面
一、訊據被告乙○○矢口否認有何過失致人於死犯行，辯稱：伊
    當時從佳冬火車站騎出來，要騎往林邊火車站寄車，還沒有
    左轉就被撞，當時伊行向是綠燈，是死者闖紅燈來撞伊，伊
    無過失云云。
二、經查：
  (一)本件被告乙○○騎乘腳踏車沿屏東縣佳冬鄉○○路由西向東
    行使，欲通過該鄉○○路後左轉往北行駛，其並非沿復興路
    右側行駛並繞越道路中心處左轉進入佳和路北向右側慢車道
    行進，而係沿復興路左側騎乘進入該復興路、佳和路交岔路
    口，並以在斑馬線上直行前進欲穿越佳和路南向車道進入佳
    和路北向車道再行左轉，旋於腳踏車前行約6.5 公尺之佳和
    路南向車道內外側車道間分道線處，適王文海騎乘上開機車
    駛經該處，見狀閃避不及，其機車前輪撞擊腳踏車腳踏板連
    結後輪之左側連桿處，二車均往佳和路南向車道橫移至該交
    岔路口之道路中心處倒地，王文海因而受有顱內出血、顱骨
    骨折、鼻骨骨折、身體多處挫傷、上消化道出血等嚴重傷害
    ，經送醫後，延至93年9 月18日6 時15分許，終因顱內出血
    、腦挫傷不治死亡之事實，為被告乙○○於檢察官偵查中、
    原審及本院審理中均不爭執，復經證人高國樑於警詢時、檢
    察官偵查中、原審審理時到庭結證屬實（見相驗卷第9 頁背
    面、第10頁、第47頁，原審卷第28頁），並有道路交通事故
    調查報告表(一)(二)、現場圖、診斷證明書、臺灣屏東地方法院
    檢察署鑑定驗斷書、相驗屍體證明書等各1 份，及現場照片
    10幀附於相驗卷宗可稽，自堪信為實在。被告雖以其當時行
    進方向之交通號誌燈為綠燈，死者闖紅燈而致發生本件車禍
    肇事云云置辯，證人高國翔於警詢及偵審時亦附和其詞。惟
    證人高國翔與被告係屬男女朋友關係，已據證人高國翔於警
    詢時陳明在卷，其於被告與人發生車禍肇事致人於死後所為
    之證述，衡情難認無偏頗之虞，顯難盡信。而本件車禍肇事
    時，沒有證據顯示何人有闖紅燈一節，已據證人即承辦警員
    郭中海於檢察官偵查中到庭證述甚詳（見相驗卷第51頁）。
    又原審將本件送請臺灣省高屏澎區車輛行車事故鑑定委員會
    鑑定結果，亦認肇事地點行車管制號誌正常運作，無證據證
    明何方未依號誌指示行駛等語，復有該委員會95年4 月28
    日高屏澎鑑字第950329號函1 份附卷可憑（見原審卷第35頁
    ）。是被告所辯本件係死者闖紅燈云云，尚難採信。惟參酌
    本件卷內證據資料，亦無被告於肇事當時闖越紅燈行駛之證
    據，亦難認被告有闖紅燈之違規事實。從而，本件被告是否
    應負過失責任，即難以被告或死者是否闖紅燈之違規而為認
    定。
  (二)按「慢車應在劃設之慢車道上靠右順序行駛，在未劃設慢車
    道之道路，應靠右側路邊行駛」、「慢車行駛至交岔路口左
    轉彎時，應繞越道路中心處左轉進入右側慢車道行進」，道
    路交通安全規則第124 條第2 項、第125 條第5 款分別定有
    明文；又按「汽車（包括機器腳踏車）行駛時，駕駛人應注
    意車前狀況，並隨時採取必要之安全措施，以避免發生危險
    」、「汽車行近行人穿越道前，應減速慢行」，道路交通安
    全規則第94條第3 項、第103 條亦分別定有明文。依卷附道
    路交通事故調查報告表、現場圖、現場照片所示，本件承辦
    警員接獲報案到場處理時，被告所騎腳踏車及王文海所駕機
    車均已橫倒於上開路口中心點附近，後方各有刮地痕數公尺
    ，起點並均在佳和路南向車道分隔線終點延伸，通過枕木紋
    行人穿越道（斑馬線）而甫接入路口四邊形區域處。申言之
    ，上開兩車發生碰撞時，其倒地第一時間接觸地面之位置，
    均在上開刮地痕起點，即緊臨復興路口北側枕木紋行人穿越
    道旁，旋因慣性作用而分別滑行至路口中心點附近停止。茲
    依兩車滑行關係回溯其受力方向，並參酌該等以2 輪設計、
    立姿行駛車輛，其金屬部分自行進中所處高度循受力方向傾
    斜至橫倒接觸地面過程間所發生之橫向位移距離，其兩車發
    生碰撞接觸時所在位置，顯係在上開路口枕木紋行人穿越道
    上。被告所騎上開腳踏車係沿該復興路北側行人穿越道通過
    佳和路南向路口，並在甫行進約6.5 公尺，距佳和路中心線
    尚有數公尺距離時，即遭王文海所駕駛，由北往南沿佳和路
    南向快車道與機慢車道分隔線駛來之重型機車攔腰撞及，雙
    雙倒地滑行至路口中心處附近，應堪認定。而被告騎乘兩車
    輪腳踏車，在車種上屬於慢車，是被告本應行駛於上開復興
    路口南側之道路上靠右順序行駛進入交岔路口，繞越交岔路
    口之中心處左轉入佳和路北向右側慢車道行進。惟被告卻為
    一時方便，騎乘該腳踏車沿上開復興路北側斑馬線上直行逆
    向前進，欲穿越佳和路南向車道進入佳和路北向車道再行左
    轉行駛佳和路北向車道，雖於尚未進行左轉彎前，即發生本
    件車禍肇事，未達違反慢車左轉彎規定之程度，惟已違反上
    開應靠右行駛之規定甚明。公訴意旨指被告違反上開慢車左
    轉彎之規定，尚有誤會。
  (三)又按「汽車（包括機器腳踏車）行駛時，駕駛人應注意車前
    狀況，並隨時採取必要之安全措施，以避免發生危險」、「
    汽車行近行人穿越道前，應減速慢行」，道路交通安全規則
    第94條第3 項、第103 條分別定有明文。依卷附現場圖觀之
    ，本件肇事後，被告之腳踏車與死者之機車分別倒於上開交
    岔路口中心處，自佳和路南向斑馬線右側刮地痕起算，機車
    刮地痕為3.1 公尺，腳踏車刮地痕為5.9 公尺，現場並無煞
    車痕跡，顯見死者王文海騎乘機車具有相當之速度，行經該
    地時驟然見到被告之腳踏車駛來，已不及煞車閃避，乃直接
    撞上被告騎乘之腳踏車甚明。是被害人王文海騎乘上開機車
    時應有未注意車前狀況，隨時採取必要安全措施及行近行人
    穿越道未減速慢行之情事，應可認定。參以上開復興路、佳
    和路均有10餘公尺之路寬，各設有4 個一般車道，此有上開
    現場圖及照片附卷可憑，被告當時若依規定沿復興路右側靠
    右順向行駛，於其駛至佳和路南向斑馬線邊6.5 公尺處時，
    王文海所騎乘之機車以同樣速度沿佳和路由北往南行駛至上
    開路口前，即可輕易發現被告騎乘腳踏車欲通過佳和路南向
    車道，依復興路寬達10餘公尺之反應距離以觀，縱使被告或
    王文海闖紅燈，仍非不可採取閃避措施而避免本件車禍肇事
    之發生甚明。而依當時天氣晴朗，日間自然光線，路面乾燥
    無缺陷，視距良好之情形，並無不能注意之情事，被告只須
    稍加注意，即可沿復興路右側靠右行駛，詎其竟疏未注意，
    而貿然靠復興路左側行人穿越道上逆向行駛，致被害人王文
    海驟然發現被告騎乘腳踏車，無法採取閃避措施而肇事，被
    告就本件車禍肇事具有過失甚明。雖被害人王文海對於本件
    車禍肇事之發生亦有上揭疏失之責任，惟仍難據此解免被告
    之過失責任。再被害人王文海因本件交通事故，發生顱內出
    血、顱骨骨折、鼻骨骨折、身體多處挫傷、上消化道出血等
    嚴重傷害，於送醫後，延至93年9 月18日6 時15分許，終因
    顱內出血、腦挫傷不治死亡之結果，已如上述，是被害人王
    文海之死亡，與被告之過失行為間確有具有相當因果關係甚
    明。
  (四)綜上所述，被告空言否認犯罪，核屬卸責之詞，顯無足採犯
    行。本件事證明確，被告犯行洵堪認定，自應予依法論科。
三、核被告所為，係犯刑法第276 條第1 項之過失致人於死罪。
四、原審未予詳察，遽認犯罪不能證明而為被告無罪之諭知，尚
    有未洽。檢察官上訴意旨執此指摘原判決不當，為有理由，
    本院自應將原判決予以撤銷改判。審酌被告僅因一時方便，
    騎乘腳踏車違規逆向行駛，致肇本件車禍，被害人因此喪失
    寶貴生命，使其家人受到無法回復之永久傷害，犯後飾詞圖
    卸，又迄未與被害人家屬達成和解，賠償被害人家屬所受損
    害，惟被害人對於本件車禍肇事亦應負部分過失責任等一切
    情狀，爰量處如主文第2 項所示之刑，並諭知如易科罰金，
    以銀元300 元即新臺幣900 元折算1 日之標準（本件被告犯
    罪時之刑法第41條第1 項前段規定：「犯最重本刑為5 年以
    下有期徒刑以下之刑之罪，而受6 個月以下有期徒刑或拘役
    之宣告，因身體、教育、職業、家庭之關係或其他正當事由
    ，執行顯有困難者，得以1 元以上3 元以下折算1 日，易科
    罰金」，又被告行為時之易科罰金折算標準，修正前罰金罰
    鍰提高標準條例第2 條前段〈現已刪除〉規定，就其原定數
    額提高為100 倍折算1 日，則本件被告行為時之易科罰金折
    算標準，應以銀元300 元折算1 日，經折算為新臺幣後，應
    以新臺幣900 元折算為1 日。惟95年7 月1 日修正公布施行
    之刑法第41條第1 項前段則規定：「犯最重本刑為5 年以下
    有期徒刑以下之刑之罪，而受6 個月以下有期徒刑或拘役之
    宣告者，得以新臺幣1,000 元、2,000 元或3,000 元折算1
    日，易科罰金」，比較修正前後之易科罰金折算標準，以95
    年7 月1 日修正公布施行前之規定，較有利於受刑人，則應
    依刑法第2 條第1 項前段，適用修正前刑法第41條第1 項前
    段規定，定其折算標準）。
據上論結，應依刑事訴訟法第369 條第1 項前段、第364 條、第
299 條第1 項前段，刑法第2 條第1 項但書、第276 條第1 項、
修正前刑法第41條第1 項前段，罰金罰鍰提高標準條例第1 條前
段、第2 條（修正刪除前），判決如主文。
本案經檢察官許月雲到庭執行職務。
中　　華　　民　　國　　96　　年　　3 　　月　　30　　日
                  刑事第四庭    審判長法官　蕭權閔
                                      法官　陳吉雄
                                      法官　林水城
以上正本證明與原本無異。
本判決不得上訴。
中　　華　　民　　國　　96　　年　　3 　　月　　30　　日
　　　　　　　　　　　　　　　　　　書記官　吳新貞
附錄本件判決論罪科刑法條：
刑法第276條第1項
因過失致人於死者，處 2 年以下有期徒刑、拘役或 2 千元以下
罰金。
